臺灣臺中地方法院民事裁定　　　　　　 100年度家抗字第25號
抗　告　人　許國欽
相　對　人　吳昭美
上列抗告人因與相對人間聲請酌定未成年人監護人事件，對於中
華民國一百年二月十八日本院一百年度監字第二十九號裁定提起
抗告，本院裁定如下：
    主  文
抗告駁回。
抗告程序費用由抗告人負擔。
    理  由
壹、相對人原審聲請意旨略以：相對人與抗告人原為夫妻，共同
    育有未成年子女許筑婷（女、民國八十七年四月二十六日生
    ）。嗣相對人對抗告人提起離婚等訴訟（本院九十九年度婚
    字第九七五號），於一百年一月六日經和解離婚成立，惟關
    於未成年子女許筑婷權利義務之行使或負擔，雙方並未約定
    。前開未成年子女自九十年之後，即由相對人親自照顧至今
    ，相對人並無不適任之處；前開未成年子女目前就讀國中，
    由同為女性之相對人擔任親權人，較能瞭解前開未成年子女
    之需求；抗告人與前開未成年子女互動不佳，並經常對前開
    未成年子女灌輸相對人之負面想法。為前開未成年子女最佳
    利益，爰聲請酌定前開未成年子女權利義務之行使或負擔，
    由相對人任之。又參酌行政院主計處編印之臺灣地區家庭收
    支調查報告，雲林縣縣民九十八年度平均每人每月消費支出
    為新臺幣（下同）一萬三千五百二十六元。爰請求抗告人自
    本裁定確定之日起，至前開未成年子女成年之日止，按月於
    每月五日前給付相對人關於前開未成年子女扶養費一萬元，
    如遲誤一期履行，其後之給付視為亦已到期等語。
貳、抗告意旨略以：抗告人因尊重相對人工作地點之選擇，及顧
    及相對人可就近照顧相對人之父母，故抗告人方同意於兩造
    婚姻關係存續中與相對人夫妻分隔兩地。另未成年子女許筑
    婷自出生後即由抗告人及抗告人家人扶養照顧，惟自未成年
    子女許筑婷即將就讀幼稚園時起，抗告人因不忍未成年子女
    許筑婷與相對人母女二人長期分隔兩地，乃同意未成年子女
    許筑婷至雲林讀書。又抗告人亦念及一家人必須生活在一起
    ，故安排調任至雲林服務，方讓一家團聚。嗣九十六年間因
    抗告人之母親心血管阻塞需抗告人照顧，抗告人始離開雲林
    又回到臺中工作。惟自抗告人離開雲林後，相對人因購車而
    結識邱姓汽車業務，而與邱姓汽車業務發生婚外情。因未成
    年子女許筑婷並未與抗告人同住，故抗告人無法向未成年子
    女許筑婷解釋事情的來龍去脈，相對人為掩飾自己的過錯而
    與其家人不斷灌輸抗告人的不是，造成未成年子女許筑婷身
    心受到嚴重的傷害，並對抗告人誤會加深，致使未成年子女
    許筑婷不與抗告人聯絡，致抗告人無法與未成年子女許筑婷
    溝通。有如此為己私慾破壞家庭、行為嚴重偏差的母親，對
    子女做最差的示範，將來必定污染未成年子女許筑婷之身心
    ，已不配對未成年子女許筑婷行使親權。未成年子女許筑婷
    目前也已漸漸了解，家庭的破碎並非由抗告人所造成，故對
    抗告人之態度已軟化。另抗告人並非無謀生能力，僅係受相
    對人背叛致家庭破碎後，一時情緒無法控制且抗告人須照顧
    母親截肢後行動不便之母親，而令抗告人暫時無法工作。為
    顧及未成年子女許筑婷之人格及身心健全發展，親權人實應
    由抗告人任之，並請求相對人應負擔未成年子女許筑婷之教
    養費用云云。
參、本院查：
一、按夫妻離婚者，對於未成年子女權利義務之行使或負擔，依
    協議由一方或雙方共同任之。未為協議或協議不成者，法院
    得依夫妻之一方、主管機關、社會福利機構或其他利害關係
    人之請求或依職權酌定之，民法第一千零五十五條第一項定
    有明文。次按法院為民法第一千零五十五條裁判時，應依子
    女最佳利益，審酌一切情狀，參考社工人員之訪視報告，尤
    應注意下列事項：（一）子女之年齡、性別、人數及健康情
    形。（二）子女之意願及人格發展之需要。（三）父母之年
    齡、職業、品性、健康情形、經濟能力及生活狀況。（四）
    父母保護、教養子女之意願及態度。（五）父母子女間或未
    成年子女與其他共同生活之人間之感情狀況，民法第一千零
    五十五條之一亦定有明文。次按所謂監護（按指親權），除
    生活保持外，尚包括子女之教育、身心之健全發展及培養倫
    理道德等習性在內，應就兩造之職業、經濟狀況、監護能力
    及其子女之多寡等一切情況，通盤加以考慮，最高法院曾著
    有六十九年臺上字第二五九七號判例可資參照。基上，酌定
    或改定對於未成年子女權利義務之行使或負擔，自應以子女
    之最佳利益為原則，除斟酌父母兩造之經濟能力、子女之意
    願外，並應兼顧父母智識程度、職業、人格、品行、健康、
    將來環境、保護教養能力、親子關係及以往照顧兒童之態度
    ，及保護教養現狀等一切情狀，『通盤加以綜合考量』，以
    符維護兒童身心健康，促進兒童正常發展，保障兒童福利之
    目的，並非僅以經濟能力之強弱決定親權之誰屬。
二、抗告人與相對人原係夫妻關係，於婚姻關係存續中育有未成
    年子女許筑婷（女、民國八十七年四月二十六日生），嗣相
    對人提出離婚訴訟，雙方於一百年一月六日於本院經和解離
    婚成立，惟未約定未成年子女許筑婷權利義務之行使或負擔
    由何人任之等事實，為雙方所不爭執，應堪信為真正。是以
    相對人本於民法第一千零五十五條第一項之規定，聲請酌定
    未成年子女許筑婷之親權人，自屬有據。
三、抗告人以相對人有前揭不適任親權人之事實，然原審逕將未
    成年子女許筑婷權利義務之行使或負擔，酌定由相對人任之
    有所違誤為由，提出抗告聲明不服云云。揆諸抗告人之抗告
    理由與原審卷附事證，審酌如下：
（一）觀諸兩造於本事件審理期間之陳述，兩造間除充滿不信任
      感外，兩造對於彼此已有相當負面的認知與印象，難以期
      待兩造能理性的溝通及討論親權之負擔或行使事項相關事
      務。執此，就兩造之現況言，實不宜共同擔任許筑婷之親
      權人，考量上情，本院亦僅得在兩造中擇一單獨擔任親權
      人。
（二）經原審函請財團法人雲林縣雲萱婦幼文教基金會、財團法
      人臺中市私立龍眼林社會福利慈善事業基金會派員對雙方
      及子女進行訪視，結果略以：就相對人部分，訪視結果略
      以：1.支持系統：案母（即相對人）居住娘家，父母會協
      助照顧案童（即未成年子女許筑婷），亦支持兩造離婚後
      案母可續住娘家，家庭支持系統良好。2.監護動機：案母
      欲爭取案童監護權，認為案童自幼多由其扶養照顧，且案
      童亦希望與其同住，監護意願強烈，且希望單獨監護。3.
      經濟能力：案母擔任農會員工已十五年，工作及收入均穩
      定，雖有貸款，但尚可負擔案童生活開銷、教育費用。4.
      親職能力：案母負擔案童生活、教育開銷，照顧案童生活
      起居，瞭解案童個性，並陪伴參加休閒、學校活動，案童
      會與案母分享心事，並自述希望與案母同住，親子互動佳
      。5.照顧計畫：案母將繼續居住娘家，尊重案童興趣發展
      ，栽培案童升學。6.綜上所述，案母工作及收入均穩定，
      且有良好家庭支持系統，案母滿足案童基本生活需求，瞭
      解案童作息、就學狀況，教養態度正向，案童受訪時陳述
      與案母互動良好，希望與案母同住，評估案母監護條件應
      可提供案童穩定之成長環境，且案母為案童實際照顧者，
      與案童依附關係良好，故案母適合監護案童等語，有財團
      法人雲林縣雲萱婦幼文教基金會一百年一月四日雲萱監字
      第九九三一三號函暨所附訪視報告附於原審卷宗內可憑。
      另就抗告人部分，訪視結果略以：1.案父（即抗告人）有
      爭取案童監護權之意願，並可接受案童由伊與案母兩造共
      同監護，案童居所的安排則尊重案主自己的決定，而案父
      名下尚有一不動產，可提供案童穩定的教養之所，該住所
      環境亦是案童熟悉。2.案父目前未工作，全職在家照顧健
      康不佳之母親，無收入來源，倚靠存款支付生活各項開銷
      ，而因案父並未透露財務狀況，無法瞭解案父目前的經濟
      狀況，難以評估案父是否有足夠經濟能力負擔案童未來的
      各項扶養費用。3. 經由訪視過程，訪視社工人員建議併
      就案母方的訪視報告，及瞭解案童意願，方裁定監護權的
      歸屬等語，有財團法人臺中市私立龍眼林社會福利慈善事
      業基金會一百年二月八日財龍監字第一０００一二三號函
      暨所附訪視報告附於原審卷宗內足參。
（三）揆諸前揭訪視報告意見，固認兩造均屬適宜之親權人，惟
      本件既然審酌之重心，在於『未成年子女之最佳利益』，
      是如酌定未成年子女權利義務之行使與負擔由任一造任之
      ，勢須該造所得提供之生活環境及心靈慰藉與成長，不得
      劣於他造之處，否則自有違未成年子女之最佳利益。又如
      兩造均未能提供更好的人格塑造環境，或兩者提供之生活
      環境及精神成長，均在伯仲之間者，則因生活環境之更易
      ，未成年子女必須重新摸索未知之世界，考量未成年子女
      本身之適應力等，變更生活中心地，僅增加未成年子女之
      適應生活壓力，對未成年子女而言毫無益處。故原審考量
      於此情形，宜認未成年子女許筑婷原本之成長環境，為有
      利未成年子女許筑婷適應與成長之環境。且觀之自未成年
      子女許筑婷就讀幼稚園後即由相對人負擔照顧責任迄今，
      已與相對人建立強烈之連結關係，彼此依附甚深，相對人
      實已擔任未成年子女許筑婷主要養育者角色。再參酌前開
      訪視報告所載，抗告人與未成年子女許筑婷之互動不如相
      對人親密，且未成年子女許筑婷亦於訪視及本院調查時均
      希望與相對人同住，因其已在雲林就學，較習慣於當地環
      境，未成年許筑婷已年滿十三歲，並就讀國中一年級，其
      意願自應予尊重。綜上各情參互以觀，本院認原審裁定將
      未成年子女許筑婷權利義務之行使或負擔，酌定由相對人
      任之，並無違誤。抗告人所執陳詞指摘原裁定不當，為無
      理由，應予駁回。至抗告人主張應由相對人負擔未成年子
      女許筑婷扶養費用云云，惟抗告人既為未成年子女許筑婷
      之父，其對許筑婷之扶養義務，不因其與相對人離婚而消
      滅，是抗告人此一主張顯無可採。再者，原審依行政院主
      計公布之九十八年度雲林縣縣民家庭收支調查報告表，酌
      定未成年子女許筑婷每月之扶養用及參酌兩造之財產、資
      力等，認兩造應以一比一比例分擔未成年子女許筑婷之扶
      養費用，認事用法並無不妥，抗告人主張扶養費用應由相
      對人負擔，為無理由，應併駁回。又兩造所生未成年子女
      許筑婷已年滿十三歲，且具相當自主能力，並於本院調查
      時到庭陳稱其會至台中與抗告人會面交往，如抗告人至雲
      林與其會面交往，其亦無意見等語（參本院一００年七月
      七日訊問筆錄）。是關於抗告人與許筑婷會面交往之時間
      及方式，兩造自應尊重許筑婷之意見，併此敘明。
四、本件事證已明，兩造其餘攻擊防禦方法及未經援用之證據，
    經本院審酌後，核與本件之結論，既不生影響，爰不一一贅
    述，附此敘明。
伍、據上論結，本件抗告為無理由，依非訟事件法第二十一條第
    二項、第四十六條，民事訴訟法第四百九十五條之一第一項
    、第四百四十九條第一項、第九十五條、第七十八條，裁定
    如主文。
中    華    民    國    100    年      7    月  15    日
                  家事法庭審判長  法  官  楊熾光
                                  法  官  涂秀玲
                                  法  官  簡賢坤
以上正本係照原本作成。
如提起再抗告者，應於裁定送達後十日內依非訟事件法第四十五
條第三項「僅得以適用法規顯有錯誤為理由，並經原法院許可者
為限」之規定，向本院提出抗告理由狀（須按他造人數附具繕本
）。
中    華    民    國    100    年      7    月  15    日
                                  書記官  賴淵瀛